【裁判字號】    95,上訴,901
【裁判日期】    950718
【裁判案由】    常業詐欺等
【裁判全文】
臺灣高等法院臺中分院刑事判決         95年度上訴字第901號
上  訴  人
即  被  告  甲○○
上列上訴人因常業詐欺等案件，不服臺灣彰化地方法院94年度訴
字第1407號中華民國94年11月23日第一審判決（起訴案號：臺灣
彰化地方法院檢察署94年度偵字第6185、6186號），提起上訴，
本院判決如下：
    主  文
原判決關於甲○○部分撤銷。
甲○○幫助常業詐欺，處有期徒刑捌月。
    事  實
一、甲○○（素行不佳，前於民國94年2月1日，曾因竊盜案件，
    經臺灣台中地方法院以93年度中簡字第2987號判處有期徒刑
    3月確定，於94年5月5日入監執行，同年7月27日縮刑期滿執
    行完畢，未構成累犯）因缺錢花用，在可預見他人刻意蒐集
    金融機構存摺、提款卡、印章使用，將可藉由蒐集之存摺、
    提款卡、印章，以規避檢警機關之查緝，進而便利犯罪集團
    實施常業詐欺犯罪等不法所得之財產犯罪，且其發生並不違
    背其本意之情況下，基於幫助常業詐欺取財之犯意，於94年
    3月初某日，經由真實年籍不詳自稱為「莊宏達」之成年男
    子之告知，得悉可以出售金融機構帳戶存摺之方式換取款項
    花用，乃與「莊宏達」約定，待甲○○出售達5本金融機構
    存摺（含提款卡、印章）後，莊宏達應給付甲○○新台幣（
    下同）2至3萬元之報酬，甲○○隨即於94年3月4日，前往台
    中縣大里市誠泰商業銀行大里分行申設取得帳號0000000000
    000號帳戶後，旋於同年月6日，在台中市○○路與中正路口
    附近，將其本人名義所申請之上揭誠泰商業銀行大里分行帳
    戶存摺、印章、提款卡，暨其於79年2月9日所申設之大里草
    湖郵局帳號00000000000000號帳戶存摺、印章、提款卡交付
    予「莊宏達」，嗣張名男（另案審結）等常業詐欺集團輾轉
    取得上開帳戶之存摺、印章、提款卡後，即基於意圖為自己
    不法所有之常業詐欺犯意，先後於：（一）94年3月間，撥
    打電話予李煥翔，向其詐稱因抽獎活動中獎港幣25萬元，惟
    需先匯款至指定帳戶等語，致李煥翔陷於錯誤，乃於94年4
    月27日16時23分許，依指示匯出67130元至甲○○所申設之
    大里草湖郵局帳號00000000000000號帳戶內。（二）94年4
    月初，撥打電話予陳宥霖，向其詐稱因抽獎活動中獎港幣20
    萬元，惟需加入會員並先匯款至指定帳戶等語，致陳宥霖陷
    於錯誤，乃於94年4月15日14時51分許，依指示匯出37130元
    至甲○○所申設之大里草湖郵局帳號00000000000000號帳戶
    內。（三）94年4月初，撥打電話予邱婷芬，向其詐稱因參
    加某公司抽獎活動中獎99萬元，惟需購買該公司股票加入會
    員取得會員資格始得領獎等語，致邱婷芬陷於錯誤，乃於94
    年4月25日16時37分許，依指示匯出50000元至甲○○所申設
    之大里草湖郵局帳號00000000000000號帳戶內。（四）94年
    3月15日11時許，撥打電話予許美郁，佯稱為其友人盧美真
    急需用錢，需借用5萬元，並請其匯入甲○○所申設之誠泰
    商業銀行大里分行帳號0000000000000號帳戶內等語，致許
    美郁一時不察而陷於錯誤，乃再電告其小姑詩茹惠，囑付代
    為匯款，詩茹惠即於同年3月15日11時49分許，如數將50000
    元匯出至甲○○上述帳戶內。而張名男等常業詐欺集團成員
    ，待上揭被害人匯款至上述帳戶後，即將轉帳之金額提領一
    空，甲○○因而幫助該犯罪集團實施常業詐欺得逞。嗣因該
    詐欺集團要求李煥翔、陳宥霖、邱婷芬等人一再匯款，而許
    美郁亦向其友人盧美真查證後，渠等始知受騙。又張名男等
    常業詐欺集團復利用「假借貸、真詐財」等模式，誘騙不知
    情之彰化縣民眾陳顧文等被害人匯款而詐欺取財等逞後，經
    警循線於94年6月16日9時30分許，在台中市○○區○○路2
    段121之2號拘提張名男等常業詐欺集團成員張宗豪（業經本
    院另案判處有期徒刑1年4月在案），並當場扣得甲○○所申
    設之大里草湖郵局帳號00000000000000號帳戶存摺、印章及
    顏智勇（業經原審判處有期徒刑6月確定在案）所申設之苗
    栗竹南郵局帳號00000000000000號帳戶存摺、印章後，經清
    查上開帳戶匯款資料，始查悉上情。
二、案經彰化縣警察局報請臺灣彰化地方法院檢察署檢察官偵查
    起訴及由檢察官移送併辦（臺灣台中地方法院檢察署94年度
    偵字第10474號、臺灣彰化地方法院檢察署95年度偵字第678
    號）。
    理  由
一、上訴人即被告（下稱被告）甲○○經本院合法傳喚而無正當
    理由不到庭。惟其於原審坦承曾將上開帳戶出售予他人之事
    實不諱，雖其矢口否認有幫助常業詐欺之犯行，辯稱：伊並
    不知出售之帳戶會遭詐欺集團犯罪使用云云。但查：（一）
    警方查獲張名男等常業詐欺集團後，於94年6月16日9時30分
    許，在台中市○○區○○路2段121之2號拘提集團成員張宗
    豪時，當場扣得被告所申設之大里草湖郵局帳號0000000000
    0000號帳戶存摺、印章，此有卷附之彰化縣警察局扣押筆錄
    暨扣案之上開存摺、印章等足稽，堪認被告甲○○將其所申
    設之上述帳戶存摺等出售予「莊宏達」之不詳成年男子後，
    嗣張名男等常業詐欺集團再輾轉取得上開帳戶存摺、印章、
    提款卡使用。（二）被害人李煥翔、陳宥霖、邱婷芬、許美
    郁等人因受張名男等常業詐欺集團之詐騙，分別依指示匯款
    至被告所申設之大里草湖郵局帳號00000000000000號帳戶、
    誠泰商業銀行大里分行帳號0000000000000號帳戶等情，亦
    據被害人李煥翔、陳宥霖、邱婷芬、許美郁等4人於警詢中
    指述綦詳，且經證人詩茹惠於警詢中證述屬實，並有被告甲
    ○○上開帳戶交易明細、郵政國內匯款執據、跨行匯款入戶
    電匯申請書等附卷可稽，顯見向被害人施以詐術之詐欺集團
    ，乃利用被告上揭帳戶作為常業詐欺取財之工具無疑。（三
    ）被告雖辯稱其不知出售之帳戶會遭詐欺集團犯罪使用云云
    。惟按金融帳戶為個人之理財工具，而政府開放金融業申請
    設立後，金融機構大量增加，一般民眾皆可自由申請開設金
    融帳戶，並無任何特殊之限制，因此一般人申請存款帳戶極
    為容易而便利，且得同時在不同金融機構申請多數存款帳戶
    使用，並無使用他人帳戶之必要，此為一般日常生活所熟知
    之常識，故除非充作犯罪使用，並藉此躲避警方追緝，一般
    正常使用之存款帳戶，並無向他人租用或購買帳戶存摺、金
    融卡、印章之必要。何況，金融存款帳戶，攸關存戶個人財
    產權益之保障，專屬性甚高，衡諸常理，若非與本人有密切
    關係，不可能提供個人帳戶供他人使用，縱有交付個人帳戶
    予他人使用之特殊情形，亦必會先行瞭解他人使用帳戶之目
    的始行提供，且況坊間報章雜誌及其他新聞媒體，對於以簡
    訊通知中獎、刮刮樂或其他類似之不法詐騙集團，經常利用
    大量收購之他人存款帳戶、提款卡、印章，以隱匿其等常業
    詐欺之不法行徑，規避執法人員之查緝，並掩飾、確保因自
    己或他人犯罪所得之財物，類此在社會上層出不窮的案件，
    亦多所報導及再三披露，是避免此等專屬性甚高之物品被不
    明人士利用為與財產有關之犯罪工具，亦應為一般生活認知
    所應有之認識。質諸被告係高中畢業，有其警訊筆錄「教育
    程度」欄之記載可稽，且於出賣帳戶當時為已滿二十歲以上
    之成年人，已具有相當社會經驗及識別能力，依其智識、經
    驗，自不可能對收購渠等金融機構帳戶者之目的是否欲供其
    他財產犯罪，毫不起疑之理，是被告當知悉綽號「莊宏達」
    之成年男子收購其帳戶之目的，並非用於合法正當之用途，
    且可預見金融帳戶存摺、提款卡及密碼提供他人使用將幫助
    他人實施犯罪，被告主觀上對於該收購他人帳戶者之目的，
    在於供作與財產犯罪有關之工具自應有所認識，惟被告仍將
    其帳戶存摺、提款卡、印章交付他人使用，顯預見縱有人以
    其金融帳戶實施常業詐欺犯罪，亦不違背其本意至明，是被
    告應有幫助該犯罪集團犯常業詐欺之未必故意甚明。（四）
    又按刑法上所謂「常業」，指反覆以同種類行為為目的之社
    會活動之職業性犯罪而言，至於犯罪所得之多寡，是否恃此
    犯罪為唯一之謀生職業，則非所問，縱令兼有其他職業，仍
    無礙於該常業犯罪之成立；且常業犯既係賴某種犯罪為生，
    當然屬非法營業，縱令其營業可能隨時因遭取締或查獲而停
    業，不能視為正業，自不能因此即認其非常業犯（最高法院
    85年臺上字第510號判例、88年度臺上字第2916號判決要旨
    參照）。本件向被告收購帳戶之犯罪集團，利用「假借貸、
    真詐欺」或假藉「抽獎活動中獎」之名義，向多數民眾實施
    詐術，並使被害人李煥翔、陳宥霖、邱婷芬、許美郁等人因
    受張名男等常業詐欺集團之詐騙，分別依指示匯款，足見上
    開詐欺集團係以反覆同種類之行為為目的之社會活動，則自
    此一詐欺方法獲取犯罪所得之情狀觀之，該犯罪集團係意圖
    為自己不法之所有，以詐術使人將本人之物交付為常業無疑
    ，其從事詐財之不法行為，自係恃此為生，應係犯常業詐欺
    罪。（五）綜上所述，足證被告上開所辯顯係飾卸之詞，不
    足採信。本件被告將上開存款帳戶出售予他人使用之際，既
    可預見買受者將藉由蒐集帳戶之存摺、提款卡、印章，遂行
    其常業詐欺犯罪之目的，而其發生並不違背被告等之本意，
    嗣後被告出售之帳戶果成為詐欺集團詐財之工具，被告自應
    成立幫助常業詐欺罪，是罪證明確，其犯行堪以認定。
二、按當事人或辯護人於法院調查證據時，知被告以外之人於審
    判外之陳述不得為證據之情形，而未於言詞辯論終結前聲明
    異議者，視為同意作為證據，刑事訴訟法第159條之5第2項
    定有明文。查本件被告對於被害人李煥翔、陳宥霖、邱婷芬
    、許美郁及證人詩茹惠等人上開於審判外之陳述，並未於言
    詞辯論終結前聲明異議，依刑事訴訟法第159條之5第2項之
    規定，視為同意作為證據。且本院審酌該等證人言詞陳述作
    成時並非在非自由意志之情況下所為之陳述，認該言詞陳述
    適當，依同條第1項之規定，自得為證據，併此敘明。
三、查被告行為後，關於刑法第340條之常業詐欺罪，雖經總統
    於94年2月2日公布廢除，並自95年7月1日起生效，惟因被告
    幫助詐欺之次數多達4次，經比較新舊法律之規定，以修正
    前之規定對被告較為有利，依修正後刑法第2條第1項前段之
    規定，自應適用行為時即修正前刑法第340條之規定處斷。
    另刑法第30條第2項修正為「得減輕其刑」，已影響行為人
    之實質刑罰法律效果，自屬刑法上所謂之法律變更，依修正
    後刑法第2條第1項但書之規定，自應適用裁判時法。均合先
    說明。
四、核被告所為，係犯修正後刑法第30條第1項、修正前刑法第
    340條之幫助常業詐欺罪。被告幫助他人犯常業詐欺罪，為
    幫助犯，並依修正後刑法第30條第2項之規定減輕其刑。又
    被害人陳宥霖部分及臺灣台中地方法院檢察署94年度偵字第
    10474號移送併辦之被害人許美郁、臺灣彰化地方法院檢察
    署95年度偵字第678號移送併辦之被害人邱婷芬部分，雖未
    經起訴，但因與起訴部分係屬實質上一罪，為起訴效力所及
    ，本院自應併予審判。原審予以論罪科刑，固非無見，惟查
    （一）關於刑法第340條之常業詐欺罪，業經總統於94年2月
    2日公布廢除，並自95年7月1日起生效，刑法第30條亦於同
    一時間經公布修正，已如前述，原判決未及予以新舊法律比
    較，已有未合。（二）原判決將被告所申設之上開大里草湖
    郵局帳號00000000000000號帳戶，誤為00000000000000號，
    亦有可議。被告上訴意旨空口（未具任何理由）指摘原判決
    不當，雖無理由，但原判決既有上述可議之處，應由本院將
    原判決予以撤銷改判。爰審酌被告正值年輕力壯，因貪圖小
    利，不思以正當手段獲取財物，擅自提供金融機構帳戶供他
    人非法使用，使犯罪難以查緝，等同助長犯罪，行為殊屬不
    當，惟被告並未實際參與詐欺取財之犯行，對於破壞金融交
    易秩序及社會治安之責難性遠不若實際實施不法詐取他人財
    物之人為重，暨被告犯後態度等一切情狀，量處被告如主文
    第2項所示之刑，以示懲儆。
五、公訴意旨另以：被告上開所為，已足掩飾他人因重大犯罪所
    得財物，因認被告亦違反洗錢防制法第2條第2項之規定，應
    依同法第9條第2項之規定予以論處云云。按洗錢防制法之制
    定，旨在規範特定重大犯罪（詳見該法第3條）不法所得之
    資金或財產，藉由洗錢行為，諸如經由各種金融機關或其他
    交易管道，轉換成為合法來源之資金或財產，以切斷資金與
    當初犯罪行為之關連性，俾便於隱匿其犯罪行為或該資金不
    法來源或本質，以逃避追訴、處罰。該法之制定背景，主要
    係針對預防鉅額贓款，經由洗錢行為轉變為合法來源，造成
    資金流向之中斷，使偵查機關無法藉由資金之流向，追查不
    法前行為之犯罪行為人。準此，則是否另成立洗錢防制法第
    9條第2項之洗錢罪，依同法第1條、第2條第2款之規定，自
    應以行為人是否有為掩飾他人因重大犯罪所得財物之洗錢行
    為為必要。查本件被告於本案中既係交付其所有之上揭帳戶
    供他人使用，以使上述被害人將受騙金額入帳，其有幫助常
    業詐欺犯罪之行為固可認定，已如前述，惟除此之外，並無
    證據證明被告另有掩飾或隱匿他人因重大犯罪所得財物之犯
    意及行為，其單純提供帳戶予詐欺集團供被害人匯款入帳之
    行為，亦不足以將詐欺集團之詐欺所得轉換成為合法來源之
    資金或財產，以切斷與當初犯罪行為之關連性，而達隱匿犯
    罪行為之目的。又被告提供帳戶予詐欺集團作為被害人因受
    詐騙而將資金匯入之目標，幫助詐欺集團為常業詐欺行為，
    其帳戶之提供，亦僅得認係常業詐欺犯行之方法或手段之幫
    助行為，尚非洗錢防制法第3條所稱重大犯罪行為完成並取
    得犯罪所得後再另為掩飾他人因重大犯罪所得財物之行為，
    自難認係洗錢防制法第2條規定之洗錢行為。準此，被告出
    售帳戶之行為，固有不當，而應予非難，然其除構成幫助常
    業詐欺之犯行外，實難再論被告尚涉洗錢防制法第9條第2項
    之洗錢罪。惟因公訴人認此部分與上開科刑部分係屬具有想
    像競合關係之裁判上一罪，故不另為無罪之諭知，亦附此說
    明。
六、被告經本院合法傳喚而無正當理由不到庭，爰不待其陳述逕
    行判決。
七、據上論結，應依刑事訴訟法第369條第1項前段、第364條、
    第299條第1項前段、第371條、修正後刑法第2條第1項、第
    30條第1項、第2項、修正前刑法第340條、罰金罰鍰提高標
    準條例第1條前段，判決如主文。
本案經檢察官乙○○到庭執行職務。
中    華    民    國    95    年    7    月    18    日
               刑事第八庭  審判長法  官  羅  得  村
                                 法  官  陳  宏  卿
                                 法  官  劉  榮  服
上列正本證明與原本無異。
如不服本判決應於收受送達後十日內向本院提出上訴書狀，其未
敘述上訴之理由者並得於提起上訴後十日內向本院補提理由書（
均須按他造當事人之人數附繕本）。
                                 書記官  周  巧  屏
中    華    民    國    95    年    7     月    19    日
附錄論罪條文：
修正前刑法第340條：
以犯第339條之罪為常業者，處1年以上7年以下有期徒刑，得併
科5萬元以下罰金。
                                                      Ｆ


司法院資訊處製作；財團法人民間司法改革基金會備份。
